臺灣彰化地方法院民事判決
109年度重訴字第54號
原      告  立御建設股份有限公司

法定代理人  賴雅玲  
訴訟代理人  何俊龍律師
被      告  祭祀公業陳瑞好

法定代理人  陳金禎  
訴訟代理人  蔡昆宏律師
複代理人    涂芳田律師
上列當事人間請求所有權移轉登記事件，本院於民國110年7月13
日言詞辯論終結，判決如下：
    主  文
一、被告於原告將新臺幣43,001,400元存入陽信商業銀行社頭分
    行，戶名：陽信商業銀行受託信託財產專戶，帳號：00000-
    000000-0之同時，應將彰化縣○○鎮○○段00○00○00地號土地，
    移轉登記並交付予原告。
二、被告於原告將新臺幣88,548,960元存入陽信商業銀行社頭分
    行，戶名：陽信商業銀行受託信託財產專戶，帳號：00000-
    000000-0之同時，應將彰化縣○○鎮○○段00地號土地，移轉登
    記予原告。
三、訴訟費用由被告負擔。
    事實及理由
壹、程序事項
    按訴狀送達後，原告不得將原訴變更或追加他訴。但被告同
    意者，不在此限；被告於訴之變更或追加無異議，而為本案
    之言詞辯論者，視為同意變更或追加，民事訴訟法第255條
    第1項第1款、第2項分別定有明文。查本件原告起訴原聲明
    ：㈠被告應將73、77、78地號土地（詳後述）移轉登記並交
    付予原告。㈡被告應將80地號土地（詳後述）移轉登記予原
    告。最終於民國109年11月24日具狀變更聲明如主文第1項與
    第2項所示。而被告對於原告所為上開訴之變更，無異議而
    為本案之言詞辯論，依上開說明，視為被告同意原告為訴之
    變更、追加。是本件原告所為訴之變更，核與上開規定相符
    ，應予准許。
貳、實體事項
  一、原告主張：
　  ㈠伊與被告於108年3月26日就彰化縣○○鎮○○段00○00○00地號
      土地（下各稱73、77、78地號土地），簽訂買賣契約（下
      稱甲買賣契約），總價金為新臺幣(下同)48,001,400元；
      並於同日就彰化縣○○鎮○○段00地號土地（下稱80地號土地
      ，與73、77、78地號土地合稱系爭土地），簽訂買賣契約
      （下稱乙買賣契約，與甲買賣契約合稱系爭契約），約定
      總價款為98,548,960元。
　  ㈡依甲買賣契約約定，伊應分別給付：簽約款500萬元、備證
      款1,500萬元、完稅款2,700萬元、交地款1,001,400元。
      另依乙買賣契約約定，伊應分別給付：簽約款1,000萬元
      、備證款2,000萬元、完稅款3,000萬元、交地款38,548,9
      60元。被告依約則負有備齊移轉登記各類文件，交予委託
      之地政士辦理，並配合移轉登記系爭土地之義務。
　  ㈢伊業已依約分別給付簽約款500萬元、1,000萬元，並通知
      被告備齊一切移轉文件資料及用印，辦理移轉登記手續，
      被告竟無故拒絕辦理，顯已無履約意願。為此，爰依系爭
      契約約定、民法第348條第1項之規定提起本件訴訟等語，
      並聲明：如主文第1項及第2項所示。  
  二、被告辯稱：
　  ㈠伊派下員暨管理組織規約第16條規定：本公業不動產之處
      分依照土地法第34條之1規定辦理並得授權管理人全權處
      理等語，則伊出售土地應符土地法第34條之1規定。而伊
      之派下員共295人，而同意處分系爭土地之派下員已有172
      人，且該等同意之派下員潛在應有部分亦過半數，已符合
      土地法第34條之1之規定。
　  ㈡伊於簽署系爭契約後，部分派下員認為兩造就甲買賣契約
      與乙買賣契約所約定之第1期簽約款各別僅為500萬元及1,
      000萬元，與系爭契約總價金相比，比例甚為低微。倘遽
      然將所有權移轉登記所需文件交付予原告，恐生風險，是
      伊之法定代理人尚未將所有權移轉登記所需文件交付原告
      。但嗣後經原告為訴之變更以對待給付方式履行系爭契約
      後，伊同意於原告將剩餘款項存入如主文所示陽信商業銀
      行受託信託財產專戶同時，將73、77、78號土地所有權移
      轉登記並交付予原告，並將80號土地所有權移轉登記予原
      告等語。
  三、不爭執事項（本院卷第110頁，並依本判決論述方式修正
      之）：
　  ㈠甲買賣契約之買賣標的為73、77、78地號土地，買賣價金
      總額為48,001,400元；原告已經支付簽約款500萬元予被
      告，尚未給付43,001,400元。
　  ㈡乙買賣契約之買賣標的為80地號土地，買賣價金總額為98,
      548,960元；原告已經支付簽約款1,000萬元予被告，尚未
      給付88,548,960元。
  四、本院之判斷：
　  ㈠系爭契約效力為何？原告得否據此請求被告將73、77、78
      號土地所有權移轉登記並交付予原告，並將80號土地所有
      權移轉登記予原告？
　　  ⒈按物之出賣人，負交付其物於買受人，並使其取得該物
        所有權之義務，民法第348條第1項定有明文。就原告變
        更後之聲明與請求，被告管理人所委任訴訟代理人固均
        當庭表示同意（本院卷第183頁、第441頁），惟按管理
        人就祭祀公業法人財產之管理，除章程另有規定外，僅
        得為保全及以利用或改良為目的之行為，祭祀公業條例
        第36條定有明文，顯不及於財產之處分，該條例亦未有
        設有關於管理人得自為處分公業財產之相關規定，而係
        將該權限交由祭祀公業法人派下員大會決議行之（祭祀
        公業條例第30條、第33條參照）。非祭祀公業法人，亦
        應類推適用。核諸認諾須代理人有為認諾之權限始得為
        之，則本件因涉及祭祀公業不動產之處分，如將被告管
        理人及所委任之訴訟代理人上揭所謂同意視為被告之認
        諾，恐已逾越管理人權限。復依被告派下員暨管理組織
        規約第16條規定：本公業不動產之處分依照土地法第34
        條之1規定辦理並得授權管理人全權處理等語（本院卷
        第205頁），從而本件管理人代理被告與原告所簽訂系
        爭契約是否有效，猶應視是否已符合土地法第34條之1
        之規定為斷。
　　  ⒉於祭祀公業條例公布施行前，祭祀公業並非法人，僅屬
        於某死亡者後裔公同共有祀產之總稱，其本身無權利能
        力，不能為權利之主體，其財產應為祭祀公業派下公同
        共有，不因土地登記簿記載其所有人名義為祭祀公業，
        而異其性質，故該不動產仍應認為其派下公同共有（最
        高法院65年度第2次民庭庭推總會議決議㈢要旨參照）。
        於祭祀公業條例公布施行後，除依該條例第21條申請登
        記為祭祀公業法人而具有當事人能力並得為權利義務之
        主體外，其餘未為前開祭祀公業法人登記之祭祀公業，
        基於祭祀公業係以祭祀祖先為目的而設立之獨立財產之
        本質，其公業財產仍屬全體派下員公同共有之性質應無
        改變（司法院98年3月20日秘台廳民一字第0980004396
        號函要旨參照）。復按公同共有物之處分及其他之權利
        行使，除法律另有規定外，應得公同共有人全體之同意
        ，民法第828條第3項固定有明文。惟依土地法第34條之
        1第1項規定，共有土地或建築改良物，其處分、變更及
        設定地上權、農育權、不動產役權或典權，應以共有人
        過半數及其應有部分合計過半數之同意行之；但其應有
        部分合計逾3分之2者，其人數不予計算。又依同條第5
        項規定，此項規定於公同共有準用之。是關於公同共有
        土地之處分，土地法第34條之1第1項、第5項既有特別
        規定，自應優先適用土地法之規定。職是祭祀公業之財
        產既為派下員全體公同共有，如此項祀產為土地時，其
        處分除公業規約另有規定外，因土地法第34條之1第5項
        已有特別規定，依該項規定準用同條第1項之結果，應
        以派下員過半數及其「潛在的應有部分」（派下權比率
        ）合計過半數之同意為之，但其「潛在的應有部分」合
        計逾3分之2者，其人數可不予計算（最高法院84年度台
        上字第238號判決要旨參照）。
　　  ⒊查被告為未經法人登記之祭祀公業，處分系爭土地業經
        被告派下員過半數及其「潛在的應有部分」（即派下權
        比率）合計過半數之同意，授權管理人為之等情，有被
        告所提出派下員管理暨組織規約、派下現員名冊、土地
        處分同意書、派下員系統表與房份表附卷可稽（見本院
        卷第205頁至第435頁），並經本院職權調閱被告向彰化
        田中鎮公所申報登記資料查核後，並無不符。故本件管
        理人於獲得派下員合於法定比例同意之授權後，與原告
        訂立系爭契約自屬合法有效。原告自得據此請求被告將
        73、77、78號土地所有權移轉登記並交付予原告，並將
        80號土地所有權移轉登記予原告。
　  ㈡命原告為對待給付部分：
　　  ⒈按因契約互負債務者，於他方當事人未為對待給付前，
        得拒絕自己之給付，民法第264條第1項前段定有明文。
        復按所謂同時履行之抗辯，乃因成立或履行上有牽連關
        係之雙務契約而生，倘雙方之債務，本於同一雙務契約
        而發生，且其一方之給付與他方之給付，立於互為對待
        給付之關係者，即可主張同時履行抗辯（最高法院95年
        度台上字第1489號判決要旨參照）。再按買賣為雙務契
        約，買受人對於出賣人有交付約定價金之義務，出賣人
        對買受人則負交付標的物及使其取得所有權之義務，此
        項互負之義務有對價關係。當事人之任何一方，如無先
        為給付之義務，於他方未為對待給付前，均得拒絕自己
        之給付，此觀民法第348條第1項、第367條及第264條第
        1項之規定自明。準此說明，出賣人對於買受人之對待
        給付有二：其一為交付標的物，其二為使買受人取得標
        的物之所有權。設買受人對於出賣人未付價金，出賣人
        復無先為給付之義務，祗須買受人未付約定之價金，出
        賣人即得拒絕履行交付標的物及使買受人取得標的物所
        有權之義務。又出賣人於裁判上援用此項抗辯時，買受
        人如不能證明自己已為對待給付或已提出對待給付，法
        院即應為買受人提出對待給付時，出賣人應向買受人為
        給付之判決，不得僅命出賣人為給付，而置買受人之對
        待給付於不顧（最高法院80年度台上字第588號判決、8
        7年度台上字第19號判決要旨參照）。
　　  ⒉查系爭契約性質為買賣契約，為有償雙務契約，則被告
        應移轉系爭土地所有權並交付標的物予原告之義務，與
        原告給付價金之義務，兩者係立於對待給付之關係，應
        可認定。又原告就甲買賣契約價金僅支付簽約款500萬
        元，尚未給付餘款43,001,400元；就乙買賣契約價金僅
        支付簽約款1,000萬元，尚未給付餘款88,548,960元等
        情，業經雙方不爭執於前。從而原告雖得依民法第348
        條第1項與系爭契約第6條約定請求被告將73、77、78號
        土地所有權移轉登記並交付予原告，並將80號土地所有
        權移轉登記予原告，然被告既行使同時履行抗辯權（本
        院卷第109頁），依前揭說明，自應命原告為對待給付
        之判決。
  五、綜上所述，原告依民法第348條第1項與系爭契約之約定，
      請求將剩餘款項存入如主文所示陽信商業銀行受託信託財
      產專戶同時，被告應將73、77、78號土地所有權移轉登記
      並交付予原告，並將80號土地所有權移轉登記予原告，為
      有理由，應予准許。
  六、本件事證已臻明確，兩造其餘攻擊防禦方法及證據，經核
      與判決結果不生影響，爰不予調查及一一論列，併此敘明
      。
  七、據上論結，本件原告之訴為有理由，依民事訴訟法第78條
      ，判決如主文。 
中　　華　　民　　國　　110 　年　　7 　　月　　27　　日
                  民事第四庭    法　官　徐沛然 
以上正本係照原本作成。
如對判決上訴，應於判決送達後20日內向本院提出上訴狀。如委
任律師提起上訴者，應一併繳納上訴審裁判費。
中　　華　　民　　國　　110 　年　　7 　　月　　27　　日
                                書記官  蔡明株